【裁判字號】    97,易,3144
【裁判日期】    980330
【裁判案由】    妨害自由
【裁判全文】
臺灣板橋地方法院刑事判決              97年度易字第3144號
公  訴  人  臺灣板橋地方法院檢察署檢察官
被      告  甲○○
            乙○○
                      樓
上  一  人
選任辯護人  古健琳律師
            周裕暐律師
            郭緯中律師
上列被告因妨害自由案件，經檢察官聲請簡易判決處刑（96年度
偵字第26539 號），本院認不宜逕以簡易判決處刑，改依通常程
序判決如下：
    主  文
甲○○共同以脅迫使人行無義務之事，處拘役伍拾日，如易科罰
金，以新臺幣壹仟元折算壹日。
乙○○無罪。
    事  實
一、甲○○係址設臺北縣板橋市○○街110 巷1 之5 號3 樓「昌
    久實業有限公司」（下稱昌久公司）業務經理，而乙○○則
    為該公司總經理。緣昌久公司與丙○○所任職之宏晁企業有
    限公司（下稱宏晁公司）有交易往來，昌久公司已交付貨品
    ，但宏晁公司則以貨品有瑕疵及延遲交貨為由，遲未給付貨
    款。甲○○為解決前揭貨款爭議，竟與2 名姓名年籍均不詳
    之成年男子基於以脅迫使人行無義務之事之犯意聯絡，先由
    甲○○約丙○○於民國96年9 月7 日9 時40分許在昌久公司
    見面，迨丙○○依約抵達昌久公司進入乙○○辦公室後，再
    由該2 名成年男子對丙○○恫稱：「大姊，我們是廖經理找
    來的，你膽子很大、你想欠錢不還，是不是不想活了」、「
    我們出來辦事情，從來不會空手回去」等詞，共同以此脅迫
    方式（公訴人補充理由書所載犯罪事實中並無任何直接或間
    接對於人之身體施以暴力之「強暴」行為，故其記載「強暴
    」2 字應係贅列，應予刪除），致丙○○心生畏懼，而行下
    列無義務之事：
    (一)丙○○當場在甲○○所提出內容為「宏晁公司積欠昌久公
      司布款共486 萬元，經雙方同意從96年10月15日起每月15
      日償還10萬元整至450 萬元全部歸還為止--併開立45張本
      票為證」之協議書上簽名。
    (二)丙○○當場在甲○○所提供、票面金額已由不知情之費玲
      玲預先填載為10萬元之空白本票45張上簽名捺印，該等本
      票之發票日均填載為96年9 月7 日、到期日則從96年10月
      15 日 起至100年6 月15日。
    (三)丙○○於同年9 月10日依甲○○之指示匯款36萬元至昌久
      公司所開立上海商業銀行板橋分行帳戶內。
二、案經丙○○訴由臺北縣政府警察局板橋分局報請臺灣板橋地
    方法院檢察署檢察官聲請簡易判決處刑。
    理  由
壹、程序部分：按除簡式審判程序、簡易程序及第376 條第1 款
    （即最重本刑為3 年以下有期徒刑、拘役或專科罰金之罪）
    、第2 款（即刑法第320 條、第321 條之竊盜罪）所列之罪
    之案件外，第一審應行合議審判，刑事訴訟法第284 條之1
    。本案被告2 人被訴共犯刑法第304 條之強制罪，屬前揭刑
    事訴訟法第376 條第1 款之罪，得由法官獨任審判，合先敘
    明。
貳、被告甲○○部分：
一、上開犯罪事實，業據被告甲○○於本院審理時坦承不諱，核
    與告訴人丙○○於本院審理時具結所證大致相符，並有協議
    書1 份、本票45張、匯款單1 紙在卷可查（偵字卷第10至26
    頁），堪認被告前揭自白屬實。本案事證明確，被告犯行堪
    以認定。
二、核被告甲○○所為，係犯刑法第304 條之以脅迫使人行無義
    務之事罪。其與前揭2 名姓名年籍不詳之成年男子有以脅迫
    使人行無義務之事之犯意聯絡與行為分擔，屬共同正犯。次
    查被告甲○○並無不良前案紀錄，有其臺灣高等法院被告前
    案紀錄表在卷可查，復審酌其犯罪之動機目的、犯罪所生危
    害程度，犯後坦承犯行態度量號，且經告訴人當庭表示「希
    望法官對他們從輕量刑，這件事情就這樣算了」（本院卷第
    44頁）等一切情狀，處如主文所示之刑，並諭知如易科罰金
    之折算標準。
參、被告乙○○部分：
一、公訴意旨另略謂：被告乙○○與甲○○夥同前揭2 名姓名年
    籍均不詳之成年男子，共同基於強暴、脅迫使人行無義務之
    事之犯意聯絡，推由甲○○及該2 名姓名年籍均不詳之成年
    男子於96年9 月7 日9 時40分許，在昌久公司乙○○辦公室
    內為前揭脅迫使丙○○行無義務之事犯行，因認被告乙○○
    係共犯刑法第304 條第1 項之強制罪等語。
二、按犯罪事實，應依證據認定之，無證據不得認定犯罪事實，
    又不能證明被告犯罪者，應諭知無罪之判決，刑事訴訟法第
    154 條第2 項、第301 條第1 項分別定有明文。又認定不利
    於被告之事實，須依積極證據，苟積極證據不足為不利於被
    告事實之認定時，即應為有利於被告之認定，更不必有何有
    利之證據。又認定犯罪事實所憑之證據，雖不以直接證據為
    限，間接證據亦包括在內，然而無論直接或間接證據，其為
    訴訟上之證明，須達於通常一般人均不致有所懷疑，而得確
    信其為真實之程度，始得據為有罪之認定（最高法院30年上
    字第816 號及76年臺上字第4986號判例參照）。另告訴人之
    告訴，係以使被告受刑事訴追為目的，是其陳述是否與事實
    相符，仍應調查其他證據以資審認（最高法院52年台上字第
    1300號判例參照）。
三、本件公訴人認被告乙○○涉嫌共犯強制罪嫌，主要係以：(一)
    證人甲○○具結證稱：乙○○到大陸後，有電話向乙○○報
    告丙○○欠款，乙○○則指示甲○○處理，且甲○○在與丙○○電話中有提及兄弟是乙○○找的，當時確實也有2 名男
    子進來；(二)告訴人丙○○於警詢之指訴及偵訊時具結證詞；
    (三)證人范林慧華之證詞；(四)甲○○與丙○○電話錄音之勘驗
    筆錄；(五)證人費玲玲於偵訊時具結證詞；(六)協議書1 份、本
    票45張、匯款單1 紙，為其論據。
四、訊據被告於警詢、偵訊及本院審理時均堅詞否認有何共犯強
    制犯行，略辯稱：96年9 月7 日伊並不在國內，人在中國大
    陸上海，故伊並未參與任何強制犯罪行為；本案甲○○與另
    2 名成年男子所為伊事前均不知情，是收到警方通知書後才
    知道的等語。經查：
    (一)證人即同案被告甲○○於96年11月26日偵訊時雖具結證稱
      ：「在丙○○欠款後，我有跟乙○○報告，乙○○就說要
      我下去處理」等語（偵字卷第159 至160 頁），但其於96
      年11月19日偵訊時已表明：「我們總經理（按指乙○○）
      在大陸並不知道」（偵字卷第46頁），96年11月26日偵訊
      期日則具結證稱：「（告以錄音帶譯文要旨，是否有在電
      話中說兄弟是乙○○叫來的？）我會這樣回答，或許是我
      認為是乙○○找的，因為當時我還沒有跟乙○○通到話，
      但也確實有二名男子進來，所以我當時才會在電話中順口
      這樣回答，其實我當時並不確定人是不是乙○○叫的。因
      為我想說有二個人來，所以我才會以為是乙○○叫人來的
      。我會說我見過那二名男子，是當時亂編的。因為我急於
      把帳收回來，所以才會想要嚇嚇丙○○。我想讓她以為我
      是認識該二名男子，其實我跟他們是不認識的」等語（偵
      字卷第159 頁），迨本院97年4 月24日簡易程序訊問時亦
      稱：當天確實有兩名男子出現，據我所知是有一間染廠的
      業務，他們到我們公司談事情，剛好遇到丙○○，他們只
      有說『大姐你欠人家錢要還』。後來，丙○○打電話給我
      ，我聽他的語氣是認定這兩個人是兄弟，所以我才順著他
      的口氣也把這些人當作兄弟，我就順著把他們講成是我們
      廖董找人來的，其實那些是我編出來的等語（本院簡字卷
      (一)第20頁）。依其前揭偵審所言，無法證明乙○○曾要求
      甲○○另行夥同2 名成年男子以脅迫方式為前揭強制犯行
      以，且由其所稱：「因為我想說有二個人來，所以我才會
      以為是乙○○叫人來的」「我聽他的語氣是認定這兩個人
      是兄弟，所以我才順著他的口氣也把這些人當作兄弟」等
      語，可知甲○○於96年9 月7 日該2 名成年男子進入乙○○辦公室之前，尚不知有該2 名男子會到公司，而係自行
      推測該2 人乃乙○○找來的，自不能僅憑此項推測之詞，
      遽論被告乙○○與甲○○乃至於該2 名成年男子間就其後
      所為強制犯行間有何犯意聯絡。
    (二)臺灣板橋地方法院檢察署檢察事務官於96年12月12日針對
      告訴人丙○○側錄其與甲○○於96年9 月11日通話內容之
      錄音光碟所製作之勘驗筆錄中，雖紀錄告訴人於通話中起
      先即表明該2 名成年男子係「廖經理（按應係指乙○○）
      」找來，而證人甲○○對此則僅稱：「我有辦法保證的就
      是我人在的時候，絕對不會讓他們動你，這我有辦法保證
      」「因為我跟他（按應係指乙○○）說我找不到你，他可
      能更生氣你知道嗎，其實我今天跟他講，他今天就叫那個
      明天再來，過去我也跟他講過不要把人家嚇到」（偵字卷
      第168 頁），並未直接否認該2 男子係乙○○找來的。惟
      其後告訴人又明確問稱：「你是叫我跟廖先生講說兄弟這
      個事情是不是？那所以說，禮拜五兄弟確實是他叫的囉？
      」，甲○○則答稱：「對呀，對呀」（偵字卷第169 頁）
      ，但縱使甲○○曾於前揭通話中對告訴人表明該2 成年男
      子乃乙○○找來乙節，至多僅能證明甲○○「主觀上亦認
      為該2 男子係乙○○找來」，而無法據以認定該2 名男子
      確係乙○○找來的，及乙○○與甲○○就前揭強制犯行有
      何犯意聯絡。
    (三)告訴人指雖稱該2 名男子進入乙○○辦公室時，曾對伊恫
      稱：「大姊，我們是廖經理找來的，你膽子很大、你想欠
      錢不還，是不是不想活了」、「我們出來辦事情，從來不
      會空手回去」等詞，但縱此2 人當時確曾口出此言，在無
      其他事證佐證之情形下，尚難遽認所稱「我們是廖經理找
      來的」等語為真實，且該2 男子始終並未到案，其究係何
      人找來？是否確為染整廠業務員？其當日前往昌久公司之
      目的是要推銷業務附帶幫甲○○助勢請告訴人儘速付款，
      抑或僅係要向告訴人討債？均有不明，在未究明此點以前
      ，實難逕認被告乙○○與該2 名成年男子間就本案強制犯
      行間有何犯意聯絡。
    (四)告訴人雖指訴：乙○○涉嫌與甲○○共犯強制罪行云云，
      但依其於本院98年1 月12日審理時具結證稱：「（宏晁公
      司與昌久公司由何人負責接洽？）宏晁公司是我，昌久是
      被告甲○○」「（之前你們接洽過程有無接觸過被告乙○○？）沒有」「（你的業務接洽過程中，被告甲○○有什
      麼事情，要跟被告乙○○報告？）基本上都沒有」「（96
      年9 月7 日上午你去昌久公司，那次為何要去？）因為被
      告甲○○要我去處理一些帳的問題」「（被告乙○○是否
      有跟你催過這些貨款？）沒有，大部分是甲○○在弄」「
      （你事後是否有因為欠款的事情，與被告乙○○聯絡過？
      ）沒有」「（你說在你簽上開協議書及本票時，那兩位男
      子已經離開，他們為何離開？）因為被告甲○○說他會處
      理」「（被告甲○○除了說他會處理外，還有無對該二人
      說其他話？）他說他會跟廖先生負責這件事，那兩位男子
      就走了」（本院易字卷第35、36、40、43頁），可知其之
      所以認知乙○○與本案強制犯行有關，乃因聽聞被告甲○○前揭所言導致。然甲○○當日縱曾口出此言，至多僅能
      證明其主觀上認定該2 男子係乙○○找來，而無法證明該
      2 男子確係乙○○找來，告訴人據此推測該2 男子乃乙○○找來，其推論之基礎既有疑問，故其指訴是否屬實，即
      有瑕疵。
    (五)證人范林慧華於偵訊時僅略具結證稱：案發當日有2 名男
      子到公司要找經理，但約10分鐘就走了，其後甲○○才載
      告訴人離開，告訴人離開時還曾跟伊揮手等語（偵字卷第
      156 至157 頁），而證人費玲玲於偵訊時則僅具結證稱：
      系爭本票是甲○○請昌久公司總務小姐去買的，金額10萬
      元係甲○○叫伊幫忙寫，伊寫好後就拿到甲○○與告訴人
      談話的房間，伊沒有看到有2 名男子進入等語（偵字卷第
      173 至174 頁），均無法認定被告乙○○與甲○○乃至於
      該2 名成年男子間就其後所為強制犯行間有何犯意聯絡。
      至告訴人所簽協議書1 份、本票45張、匯款單1 紙，亦僅
      能證明告訴人確實有簽協議書、簽發本票及匯款等事實，
      尚不能據為被告乙○○不利之認定。
五、綜上所述，本案除證人范林慧華、費玲玲之證詞及協議書1
    份、本票45張、匯款單1 紙外，僅剩告訴人之指訴及同案被
    告甲○○之證詞為證，然告訴人之指訴有前揭瑕疵，甲○○
    復已說明其於96年9 月7 日案發當日及96年9 月11日與告訴
    人通話時提及乙○○部分乃其個人推測行為，並非事實等語
    ，此外，復查無其他積極證據，自難單憑此等有瑕疵之證據
    ，逕認被告確有與乙○○及另2 名成年男子共犯強制罪之犯
    意聯絡，而無法逕以強制罪責相繩。本案既不能證明被告犯
    罪，爰依法諭知無罪之判決。
據上論斷，應依刑事訴訟法第284 條之1 、第299 條第1 項前段
、第301 條，刑法第28條、第304 條，刑法施行法第1 條之1 第
1 項、第2 項前段，判決如主文。
本案經檢察官顏妃琇到庭執行職務。
中    華    民    國    98    年    3     月    30    日
                  刑事第七庭  法  官  楊明佳
以上正本證明與原本無異。
如不服本判決應於收受送達後10日向本院提出上訴書狀，並應敘
述具體理由；其未敘述上訴理由者，應於上訴期間屆滿後20日內
向本院補提理由書（均須按他造當事人之人數附繕本）「切勿逕
送上級法院」。
                              書記官  林金良
中    華    民    國    98    年    3     月    30    日
附錄本案論罪科刑法條全文：
刑法第304條
以強暴、脅迫使人行無義務之事或妨害人行使權利者，處3 年以
下有期徒刑、拘役或3 百元以下罰金。
前項之未遂犯罰之。


司法院資訊處製作；財團法人民間司法改革基金會備份。
